最高法院刑事判決　　　　　　　九十四年度台上字第七九三號
　　上　訴　人　甲○○
　　　　　　　　　　　　1號
上列上訴人因偽造文書案件，不服台灣高等法院中華民國九十三
年十一月十一日第二審更審判決（九十二年度上更(一)字第八０四
號，起訴案號：台灣板橋地方法院檢察署八十六年度偵字第一五
六四七號），提起上訴，本院判決如下：
    主  文
原判決撤銷，發回台灣高等法院。
    理  由
本件原判決認定上訴人甲○○得知好朋友機械有限公司（下稱好
朋友公司）積欠洪進昇新台幣（下同）六、七十萬元，而該公司
負責人鄭虎強、鄭寶仁因居無定所，致該公司無人經營看管。上
訴人竟意圖為自己不法之所有，於民國八十五年七月二十五日上
午某時，利用不知情之搬家公司工人，至台北縣新莊市○○路四
０三巷四八號，擅自開鎖侵入無人所在之好朋友公司（無故侵入
他人建築物部分未據告訴），竊得該公司所有之空白統一發票一
紙，塑膠射出成型機三台（各為二０安司、六安司、三．六安司
，價值約四百萬元）；另拾得張國寶遺失之身分證影本一張（侵
占遺失物部分業罹於追訴權時效，且未經檢察官起訴），亦予以
侵占入己。上訴人旋即在上開竊得之空白統一發票上，盜蓋好朋
友公司舊有統一發票專用章，而取得「好朋友公司」印文一枚，
復在不詳處所利用不知情者，在竊得之空白統一發票上買受人欄
內，依張國寶身分證上所載資料，填寫張國寶之姓名、身分證字
號、住址等，及在品名數量欄填寫前開三台塑膠射出成型機售價
三百六十七萬二千五百元，及發票日「八十五年某月二十五日（
據上訴人陳明僅有統一發票影本，扣案該發票月期不明）」，再
加以影印而偽造好朋友公司開立之統一發票私文書一紙。嗣於八
十五年九月九日，上訴人向尚朋有限公司負責人許年富佯稱上開
機器係張國寶所有，而將上開機器以一百一十二萬元之價格出售
予不知情之尚朋有限公司，並先收取定金十萬元，其後為取信於
許年富，上訴人又於八十五年九月十五日，與許年富共同前往機
器藏置處交付上開機器時，在上開偽造之統一發票私文書影本背
面，以其「洪石松」之偏名，書寫「張國寶先生擁有三台塑膠射
出機台八十五年九月十五日賣給尚朋有限公司、劉太太，以後不
得任何理由要回；洪石松『收』，八十五年九月十五日」等內容
，連同上開張國寶之身分證影本一併行使交付許年富，許年富則
給付上訴人尾款一百零二萬元，致生損害於張國寶及好朋友公司
。嗣於八十六年六月十八日十二時許，經鄭虎強在台北縣三重市
○○○街一０二號尚朋有限公司發現上開機器，始報警循線查獲
等情。因而撤銷第一審判決，改判論處上訴人行使偽造私文書，
足以生損害於他人罪刑，固非無見。
惟查：(一)、依法應於審判期日調查之證據雖已調查，而其內容未
明瞭者，即與未經調查無異，如遽行判決，仍屬應於審判期日調
查之證據而未予調查，尚不得遽對被告為有利或不利之認定。原
判決認定上訴人利用不知情者，在竊得之空白統一發票上買受人
欄內，依張國寶身分證所載資料，填寫張國寶之姓名、身分證字
號、住址等，及在品名數量欄填寫前開三台塑膠射出成型機售價
三百六十七萬二千五百元，及發票日「八十五年某月二十五日（
據上訴人陳明僅有統一發票影本，扣案該發票月期不明）」，再
加以影印而偽造好朋友公司開立之統一發票私文書一紙。嗣又在
上開偽造之統一發票私文書影本背面，以其「洪石松」之偏名，
書寫「張國寶先生擁有三台塑膠射出機台八十五年九月十五日賣
給尚朋有限公司、劉太太，以後不得任何理由要回；洪石松『收
』，八十五年九月十五日」等內容，連同張國寶之身分證影本一
併行使交付許年富等情，為上訴人所否認，辯稱：伊交給許年富
之發票，是好朋友公司的人開好交給伊的等語。原判決未說明認
定上訴人另以影印之方式偽造好朋友公司之統一發票持交許年富
一節，其所依憑之證據及理由，其理由欠備，已有未合。又許年
富於警訊中供稱：警方所查扣之張國寶身分證影本二張、贓物之
統一發票一張，及以洪石松名義開立之收據一張等證物，係上訴
人當面交付與伊（偵查卷第十一頁）；於檢察官偵查中供稱：上
訴人交給伊張國寶身分證影本，當時是連同出賣機器的發票交付
給伊（同上卷第三十七頁）；……上訴人說機器是鄭虎強賣給他
的，同時並交付抬頭為張國寶的發票給伊（同上卷第八十六頁背
面），嗣上訴人第一審選任辯護人聲請鑑定發票上之筆跡（八十
九年度訴緝字第三八號卷第一二０頁），第一審乃傳喚許年富並
註明應攜帶系爭統一發票原本到庭（同上卷第一一七頁），而許
年富於到庭後陳稱：發票伊已因搬家找不到了；上訴人是拿已開
的張國寶發票給伊（同上卷第一四三頁）等語。上訴人上開辯解
及許年富上開供述各情是否屬實，苟上訴人上開辯解及許年富上
開供述各情屬實，則上訴人是否有另以影印之方式偽造好朋友公
司之統一發票持交許年富之犯行，即非無疑義，尚待調查釐清。
原審就上情未詳予調查釐清論述說明，逕認上訴人係另以影印之
方式偽造好朋友公司之統一發票持交許年富，其查證未盡且理由
欠備，遽行判決，亦有未洽。(二)、有罪判決書之事實一欄，為判
斷其適用法令當否之準據，法院應將依職權認定與論罪科刑有關
之事實，翔實記載，然後於理由內逐一說明其憑以認定之證據，
並使事實認定與理由說明，互相適合，方為合法。倘事實認定與
理由說明，不相一致，或事實與理由欄內之記載，前後齟齬，按
諸刑事訴訟法第三百七十九條第十四款後段規定，均屬判決理由
矛盾之當然違背法令。原判決事實欄記載：上訴人另拾得張國寶
遺失之身分證影本一張（侵占遺失物部分業罹於追訴權時效，且
未經檢察官起訴），亦予以侵占入己（原判決第二頁第六至八行
）等情，是否認定上訴人係拾得張國寶之身分證並侵占入己？乃
原判決理由欄復又說明：……本案之機器，應係上訴人趁好朋友
公司負責人鄭虎強、鄭寶仁因無法償債而居無定所，致該公司大
門深鎖無人經營看管之機會，利用不知情之搬家公司工人擅自開
鎖進入好朋友公司，未經同意而取走張國寶遺失之身分證影本一
張、好朋友公司所有之空白統一發票一張，及本案機器三台（原
判決理由欄一、(三)、３）等情，是否論斷張國寶之身分證影本一
張，係上訴人併同上開空白統一發票一張及機器三台一起竊得？
其事實欄之認定記載與理由欄之論斷說明，不盡一致，尚有未合
，本院前次發回意旨已詳予指明。原審就上情仍未詳予調查釐清
明確記載說明，其事實有欠明瞭，不足為適用法律之依據，尚有
未洽。上訴意旨指摘原判決不當，尚非全無理由。按第三審法院
應以第二審判決所確認之事實為判決基礎，刑事訴訟法第三百九
十四條第一項前段定有明文。原判決上述之違背法令，影響於事
實之確定，本院無可據以為裁判，應將原判決撤銷，發回原審法
院更為審判。原判決理由欄四所載不另為無罪諭知部分，基於審
判不可分之原則，併予發回，附此敘明。
據上論結，應依刑事訴訟法第三百九十七條、第四百零一條，判
決如主文。
中    華    民    國  九十四  年    二    月  二十四  日
                      最高法院刑事第二庭
                          審判長法官  董  明  霈
                                法官  林  茂  雄
                                法官  張  祺  祥
                                法官  呂  永  福
                                法官  池  啟  明
      本件正本證明與原本無異
                                      書  記  官
中    華    民    國  九十四  年    三    月    三    日
                                                      Ｋ
